---
title: "Untitled"
author: "laura_cruz"
date: "25 de outubro de 2018"
output: ioslides_presentation
---

## Título: Análise GAL: Febre Amarela ##
>- __Aluna:__ Laura Nogueira da Cruz 
>- __ENAP:__ Especializa?ao: An?lise de dados em Pol?ticas P?blicas
>- __Professor:__ Frederico Bertholini


## __OBJETO__ ## 
###Este relat?rio refere-se ao banco de dados do Minit?rio da Sa?de do sistema GAL (gerenciador de Ambiente Laboratorial), per?odo 2011 a 2018, referente as solicita??es laboratoriais relacionadas a Febre Amarela e agravos solicitados conjuntamente para embassamento de laudos m?dicos liberados no SUS.### 

##__OBJETIVOS__##
#### Especificamente este trabalho pretende identificar os seguintes pontos: 
>- __1)__ Tempo m?dio entre solicita?ao do exame e libera?co do resultado ao paciente. 
>- __2)__ Identifica??o das Unidades Federativas que possuem libera?ao de exames mais rapidamente/lentamente.
>- __3)__ Verifica?ao do tempo m?dio de libera?ao dos exames para metodologias de maior solicita??o no SUS (PCR em tempo real, MAC-Elisa e Isolamento viral).

##__CONTEXTO__## 
### A an?lise apresentada refor?a a import?ncia das informa??es cadastradas no sistema GAL para acompanhamento quantitativo dos exames liberados como potencial ferramenta de gest?o de qualidade, alertas epidemiol?gicos e embassamento de prioriza??o da vigil?ncia de doen?as transmiss?veis para as a??es de vigil?ncia em sa?de. ### 

##__M?TODOS__##
#### Dados coletados pelo sistema GAL na rede laboratorial do SUS, banco espec?fico de Febre Amarel do per?odo de 2011 a 2018. Os dados foram  inicialmente tratados e organizados no excel para correta leitura no sistema R, incluindo limpeza de cabe?alho, retirada de colunas repetitivas, padroniza?ao de marcadores num?ricos. Ap?s foram instalados no R studio pacotes de an?lise de dados (tidyverse, lubridate, janitor, readxl, stringr, data.table, repmis, survey, srvyr, ggplot2, plotly), sendo realizado versionamento e publica??o no GitHub com visualiza??es interativas no RMarkdown.####   

```{r setup, include=FALSE}
knitr::opts_chunk$set(echo = FALSE)

lista.de.pacotes = c("tidyverse","lubridate","janitor","readxl","stringr","data.table",
                     "repmis","survey","srvyr", "ggplot2", "plotly") # escreva a lista de pacotes
novos.pacotes <- lista.de.pacotes[!(lista.de.pacotes %in%
                                      installed.packages()[,"Package"])]
if(length(novos.pacotes) > 0) {install.packages(novos.pacotes)}
lapply(lista.de.pacotes, require, character.only=T)
rm(lista.de.pacotes,novos.pacotes)
gc()

febre_amarela <- fread("C:/Users/laura/Documents/dados-secundarios/febre_amarela.csv")
```

##__GR?FICOS__##
#### Gr?fico 1: Tempo encaminhamento amostra (todas as metodologias do sistema).####
```{r}
febre_amarela_tempo <- febre_amarela %>% 
  dplyr::select(estado_requisicao, data_solicitacao, data_liberacao) %>%
 na.omit() %>%
  dplyr::mutate(
         data_solicitacao = dmy(str_sub(as.character(data_solicitacao),1,10)),
         data_liberacao = dmy(str_sub(as.character(data_liberacao),1,10)),
         tempo =  data_liberacao - data_solicitacao,
         ano = year(data_solicitacao)) %>%
          dplyr::filter(ano %in% c(2018, 2017, 2016)) %>%
  group_by(estado_requisicao,ano) %>%
  summarise(n=n( ),
            media_tempo = mean(tempo,na.rm=T),
            min_tempo = min(tempo,na.rm=T),
            max_tempo = max(tempo,na.rm=T)) 

ggplot(data=febre_amarela_tempo,aes(x = estado_requisicao, y =media_tempo, 
                                    group=ano,
                                    fill = estado_requisicao, 
                                    color=estado_requisicao,
                      ymax = max_tempo, 
                      ymin = min_tempo)) +
           geom_bar(stat = "identity",alpha=0.6) +
           geom_errorbar(width = 0,size=3) +
  labs(title = "Tempo Libera??o requisicao por UF/dias") +
  facet_wrap(~ano,ncol = 1) +
  theme(legend.position = "none")
```


## Gr?fico 2: Metodologias solicitadas na rede SUS.
```{r}
barplot(sort(table(febre_amarela$metodologia)), las=2,main= "Metodologia: Ano 2011 a 2018")
```

##An?lise##
####Analisando as metodologias solicitadas na rede(Gr?fico 2), observa-se maior solicita?ao para PCR em tempo real, seguido de MAC-Elisa e Isolamento viral. Desta forma foi verificado o tempop de libera?ao destas metodologias na rede.

## Gr?fico3: Tempo libera??o requisicao da metodologia de PCR, UF/dias.
```{r}
FA_tempoPCR <- febre_amarela %>% 
  dplyr::select(estado_requisicao, data_solicitacao, data_liberacao, metodologia) %>%
  na.omit() %>%
  dplyr::mutate(
    data_solicitacao = dmy(str_sub(as.character(data_solicitacao),1,10)),
    data_liberacao = dmy(str_sub(as.character(data_liberacao),1,10)),
    tempo =  data_liberacao - data_solicitacao,
    ano = year(data_solicitacao)) %>%
  dplyr::filter(ano %in% c(2018, 2017, 2016)) %>%
dplyr::filter(metodologia %in% c("RT-PCR em tempo real") )%>%
  group_by(estado_requisicao,ano) %>%
  summarise(n=n( ),
            media_tempo = mean(tempo,na.rm=T),
            min_tempo = min(tempo,na.rm=T),
            max_tempo = max(tempo,na.rm=T))

#1A ggplot_tempo_encaminhamentoPCR#
 ggplot(data=FA_tempoPCR,aes(x = estado_requisicao, y =media_tempo, 
                                    group=ano,
                                    fill = estado_requisicao, 
                                    color=estado_requisicao,
                                    ymax = max_tempo, 
                                    ymin = min_tempo)) +
  geom_bar(stat = "identity",alpha=0.6) +
  geom_errorbar(width = 0,size=3) +
  labs(title = "Tempo Libera??o requisicao da metodologia de PCR em tempo real, UF/dias") +
  facet_wrap(~ano,ncol = 1) +
  theme(legend.position = "none")
```

## Gr?fico4: Tempo libera??o requisicao da metodologia MAC-Elisa, UF/dias.
```{r}
FA_MACELISA <- febre_amarela %>% 
   dplyr::select(estado_requisicao, data_solicitacao, data_liberacao, metodologia) %>%
   na.omit() %>%
   dplyr::mutate(
     data_solicitacao = dmy(str_sub(as.character(data_solicitacao),1,10)),
     data_liberacao = dmy(str_sub(as.character(data_liberacao),1,10)),
     tempo =  data_liberacao - data_solicitacao,
     ano = year(data_solicitacao)) %>%
   dplyr::filter(ano %in% c(2018, 2017, 2016)) %>%
   dplyr::filter(metodologia %in% c("Reacao Imunoenzimatica de Captura (MAC-ELISA)") )%>%
   group_by(estado_requisicao,ano) %>%
   summarise(n=n( ),
             media_tempo = mean(tempo,na.rm=T),
             min_tempo = min(tempo,na.rm=T),
             max_tempo = max(tempo,na.rm=T)) 

 ggplot(data=FA_MACELISA,aes(x = estado_requisicao, y =media_tempo, 
                                     group=ano,
                                     fill = estado_requisicao, 
                                     color=estado_requisicao,
                                     ymax = max_tempo, 
                                     ymin = min_tempo)) +
   geom_bar(stat = "identity",alpha=0.6) +
   geom_errorbar(width = 0,size=3) +
   labs(title = "Tempo Libera??o requisicao da metodologia de MAC-ELISA, UF/dias") +
   facet_wrap(~ano,ncol = 1) +
   theme(legend.position = "none")
```

## Gr?fico5:Tempo libera??o requisicao metodologia Isolamento Viral, UF/dias.
```{r}
FA_Isolamento_Viral <- febre_amarela %>% 
   dplyr::select(estado_requisicao, data_solicitacao, data_liberacao, metodologia) %>%
   na.omit() %>%
   dplyr::mutate(
     data_solicitacao = dmy(str_sub(as.character(data_solicitacao),1,10)),
     data_liberacao = dmy(str_sub(as.character(data_liberacao),1,10)),
     tempo =  data_liberacao - data_solicitacao,
     ano = year(data_solicitacao)) %>%
   dplyr::filter(ano %in% c(2018, 2017, 2016)) %>%
   dplyr::filter(metodologia %in% c("Isolamento Viral") )%>%
   group_by(estado_requisicao,ano) %>%
   summarise(n=n( ),
             media_tempo = mean(tempo,na.rm=T),
             min_tempo = min(tempo,na.rm=T),
             max_tempo = max(tempo,na.rm=T)) 
 
 #1B ggplot_tempo_encaminhamentoPCR#
 ggplot(data=FA_Isolamento_Viral,aes(x = estado_requisicao, y =media_tempo, 
                             group=ano,
                             fill = estado_requisicao, 
                             color=estado_requisicao,
                             ymax = max_tempo, 
                             ymin = min_tempo)) +
   geom_bar(stat = "identity",alpha=0.6) +
   geom_errorbar(width = 0,size=3) +
   labs(title = "Tempo Libera??o requisicao da metodologia de Isolamento_Viral, UF/dias") +
   facet_wrap(~ano,ncol = 1) +
   theme(legend.position = "none")
```


##__CONCLUS?ES__##
##### Os resultados apresentados refor?am a import?ncia da qualidade das amostras (fases de coleta, cadastro, transporte, processamento e libera?ao de laudo) que refletem o tempo total de libera?ao da requisi??o e qualidade das informa??es cadastradas no sistema GAL para acompanhamento quantitativo dos exames liberados como potencial ferramenta de alertas epidemiol?gicos, embassamento de prioriza??o da vigil?ncia de doen?as transmiss?veis e a??es necess?rias para vigil?ncia em sa?de do pa?s.##### 
